---
title: "Análisis espacial (3). Autocorrelación espacial. Demo con datos ecológicos"
author: José Ramón Martínez Batlle
date: 11-07-2024
output: github_document
editor_options: 
  chunk_output_type: console
always_allow_html: true
---

```{r setup, include=FALSE}
knitr::opts_chunk$set(echo = T, cache=F, message=F, warning=F, fig.width=9)
```


# Autocorrelación espacial

> Modificado a partir de: https://github.com/biogeografia-202202/material-de-apoyo/blob/master/practicas/demos-personalizadas/practica-99-tu-manuscrito-3-resultados-fabaceae.md

Fijar un directorio de trabajo no es recomendable, mejor trabaja por proyecto. En cualquier caso, si no quieres o no puedes crear un proyecto, usa la sentencia que verás abajo, cambiando `TU_DIRECTORIO` por la ruta del directorio donde tengas almacenados tus datos y tus scripts.

```{r}
if(interactive()) {
  tryCatch(
    setwd(dirname(rstudioapi::getSourceEditorContext()$path)),
    error = function(e) {
      cat('Probablemente ya el directorio de trabajo está fijado correctamente',
          'o quizá el directorio no existe. Este fue el error devuelto:\n')
      e
    })
}
```

Cargar paquetes.

```{r}
library(vegan)
library(sf)
library(tidyverse)
library(tmap)
library(kableExtra)
library(foreach)
library(leaps)
library(caret)
gh_content <- 'https://raw.githubusercontent.com/'
gh_zonal_stats <- paste0(gh_content,
                         'geofis/zonal-statistics/0b2e95aaee87bf326cf132d28f4bd15220bb4ec7/out/')
repo_analisis <- 'biogeografia-master/scripts-de-analisis-BCI/master'
repo_sem202202 <- 'biogeografia-202202/material-de-apoyo/master/practicas/'
devtools::source_url(paste0(gh_content, repo_analisis, '/biodata/funciones.R'))
devtools::source_url(paste0(gh_content, repo_sem202202, 'train.R'))
devtools::source_url(paste0(gh_content, repo_sem202202, 'funciones.R'))
```

Carga tu matriz de comunidad, que habrás generado en la práctica 2, y elige un umbral para especies raras o rangos de registros de presencia para seleccionar especies en una nueva matriz de comunidad.

```{r}
res <- 5 #Resolución H3
mc_orig <- readRDS('demo-autocorrelacion/matriz_de_comunidad_fabaceae.RDS')
nrow(mc_orig) #Número de filas, equivale a número de hexágonos con registros de presencia
ncol(mc_orig)  #Número de columnas, equivale a número de especies, riqueza
data.frame(Especies = names(mc_orig)) %>% 
  kable(booktabs=T) %>%
  kable_styling(latex_options = c("HOLD_position", "scale_down")) %>%
  gsub(' NA ', '', .) #Lista de especies
unique(word(names(mc_orig), 1, 1)) #Géneros representados
table(word(names(mc_orig), 1, 1)) #Número de especies por género
data.frame(`Número de hexágonos` = sort(colSums(mc_orig), decreasing = T), check.names = F) %>% 
  kable(booktabs=T) %>%
  kable_styling(latex_options = c("HOLD_position", "scale_down")) %>%
  gsub(' NA ', '', .) # Número de hexágonos en los que está presente cada especie
en_cuantos_hex <- 1
# Explicación: "en_cuantos_hex <- X", donde X es el número de hexágonos mínimo donde cada especie
# debe estar presente. IMPORTANTE: elige TU PROPIO umbral.
{if(length(en_cuantos_hex)==1) selector <- en_cuantos_hex:max(colSums(mc_orig)) else
  if(length(en_cuantos_hex)==2)
    selector <- min(en_cuantos_hex):max(en_cuantos_hex) else
      stop('Debes indicar uno o dos valores numéricos')}
selector
mc_orig_seleccionadas <- mc_orig[, colSums(mc_orig) %in% selector]

# Mínimo número de especies por hexágono
data.frame(`Número de especies por hexágono` = sort(rowSums(mc_orig), decreasing = T), check.names = F) %>% 
  kable(booktabs=T) %>%
  kable_styling(latex_options = c("HOLD_position", "scale_down")) %>%
  gsub(' NA ', '', .) # Número de hexágonos en los que está presente cada especie
min_especies_por_hex <- 1
# Explicación: "min_especies_por_hex <- Y", donde Y es el número mínimo (inclusive) de especies
# que debe existir en cada hexágono. Por debajo de dicho valor, el hexágono es excluido.
mi_fam <- mc_orig_seleccionadas[rowSums(mc_orig_seleccionadas)>=min_especies_por_hex, ]
nrow(mi_fam)
# mi_fam <- mc_orig_seleccionadas[!rowSums(mc_orig_seleccionadas)==0, ] #Elimina filas sin registros
# rowSums(mi_fam) #Riqueza por hexágonos con especies seleccionadas. Comentado por extenso
all(rowSums(mi_fam)>0) #Debe ser TRUE: todos los hexágonos tienen al menos 1 registro
ncol(mi_fam) #Riqueza de especies
# Usar nombres cortos o abreviados para las especies
nombres_largos <- colnames(mi_fam)
(colnames(mi_fam) <- make.cepnames(word(colnames(mi_fam), 1, 2)))
(df_equivalencias <- data.frame(
  nombre_original = nombres_largos,
  abreviado = colnames(mi_fam)))
```

Transforma la matriz de comunidad. Este paso es importante, lo explico [aquí](https://www.youtube.com/watch?v=yQ10lp0-nHc&list=PLDcT2n8UzsCRDqjqSeqHI1wsiNOqpYmsJ&index=10)

```{r}
mi_fam_t <- decostand(mi_fam, 'hellinger') #Hellinger
```


Fuentes de estadística zonal. Para aprender más sobre la fuente de estadística zonal de República Dominicana, que contiene un conjunto de más de 100 variables resumidas por celdas H3, visita [este repo](https://github.com/geofis/zonal-statistics). Debes visitar dicho repo para poder citarlo apropiadamente.

```{r, message=F, warning=F}
#Matriz ambiental
tmpfile <- tempfile()
download.file(
  url = paste0(gh_zonal_stats, 'list_with_all_sources_all_resolution.RDS'),
  tmpfile, method = if(Sys.info()[['sysname']]=='Windows') 'curl' else 'libcurl')
tmprds <- readRDS(tmpfile)
za <- tmprds[[paste0('H3 resolution: ', res)]]
za_intermedia <- za %>%
  st_drop_geometry() %>% 
  select(-matches(c(' base'))) %>% 
  column_to_rownames('hex_id')
env <- za_intermedia[match(rownames(mi_fam), rownames(za_intermedia)), ]
all(rownames(mi_fam) == rownames(env)) #Si es TRUE, sigue adelante
```

Se puede probar con un subconjunto de variables, generando una matriz ambiental que seleccione variables según el grupo al que pertenecen, con ayuda del prefijo.

```{r}
# env_selecionada <- env %>%
#   st_drop_geometry() %>%
#   dplyr::select(matches('^ESA '))
# env_selecionada <- env %>%
#   st_drop_geometry() %>%
#   dplyr::select(matches('^G90-GEOM '))
# env_selecionada <- env %>%
#   st_drop_geometry() %>%
#   dplyr::select(matches('^CH-BIO '))
# env_selecionada <- env %>%
#   st_drop_geometry() %>%
#   dplyr::select(matches('^GHH '))
# env_selecionada <- env %>%
#   st_drop_geometry() %>%
#   dplyr::select(matches('^GSL '))
# env_selecionada <- env %>%
#   st_drop_geometry() %>%
#   dplyr::select(matches('^CGL '))
```


Ecología espacial.

1. Los resultados a continuación, dependerán mucho de la resolución H3 elegida. Sólo tenlo presente a la hora de extraer conclusiones.

2. Para evitar discontinuidades y garantizar la integridad de la vecindad, es necesario trabajar con un objeto espacial que cubra todo el país, con independencia de que contenga hexágonos sin registros de presencia de GBIF. La continuidad en los análisis de ecología espacial, es fundamental para garantizar la vecindad. Un hexágono sin registros de presencia es un hábitat potencial de las especies de la comunidad, no una ausencia. En esta sección, "el territorio manda", por lo que oportunamente le adosaremos una columna con los registros de presencia al objeto de estadística zonal (`za`) traído del repo correspondiente.

3. Nota que los objetos `min_especies_por_hex` y `en_cuantos_hex` tienen asignados valor 1, lo cual significa que, en pocas palabras, el objeto `mi_fam`, que es con el que hacemos la mayor parte de los análisis en secciones anteriores, es exactamente igual a la matriz de comunidad original (si ejecutas `all(mc_orig == mi_fam)` recibirás `TRUE`, es decir,  iguales). En otras análisis (agrupamiento, ordenación, diversidad), lo razonable sería filtrar la matriz original para quitar hexágonos con pocos registros o especies que están poco representadas. y así producir una matriz de comunidad de la cual poder extraer patrones específicos, algo necesario en los análisis anteriores. En este caso, nos interesa conservar la matriz íntegra.

4. Nos interesa conservar los nombres largos en la matriz de comunidad `mi_fam`, así que los restablezco aquí:

```{r}
colnames(mi_fam) <- colnames(mc_orig_seleccionadas)
# colnames(mi_fam_t) <- colnames(mc_orig_seleccionadas)
```

Cargaré algunos paquetes específicos:

```{r}
library(ape)
library(spdep)
library(ade4)
library(adegraphics)
library(adespatial)
library(gridExtra)
library(grid)
library(gtable)
source('https://raw.githubusercontent.com/maestria-geotel-master/unidad-3-asignacion-1-vecindad-autocorrelacion-espacial/master/lisaclusters.R')
```

Lo primero que necesitamos es crear un objeto de vecindad. Como ya señalé, necesitamos una superficie continua del territorio en cuestión, además de que la transformaremos a objeto clase `sp`.

```{r}
# Transformar matriz ambiental en objeto sp, clase del paquete sp, para generar vecindad.
# Retomo el objeto za de arriba, y genero objetos de clase sf y sp a partir de él
za_sf <- za %>%
  select(-matches(c(' base'))) %>% 
  column_to_rownames('hex_id') %>% st_as_sf
riq_hex <- mi_fam %>% mutate(riqueza = rowSums(.)) %>%
  rownames_to_column('hex_id') %>% select (riqueza, hex_id)
env_sf <- za_sf %>%
  rownames_to_column('hex_id') %>% 
  left_join(riq_hex, by = 'hex_id')
env_sp <- env_sf %>% as_Spatial
(vecindad <- env_sp %>% poly2nb)
islas <- which(card(vecindad)==0)
if(length(islas) > 0) {
  cat('\nHay islas, en concreto, la(s) fila(s)', islas, 'de env_sf\n')
  env_sf <- env_sf[-islas, ]
  env_sp <- env_sf %>% as_Spatial
  (vecindad <- env_sp %>% poly2nb)
  islas <- which(card(vecindad)==0)
  cat('\nIsla(s) eliminada(s)\n')
}
if(length(islas) == 0) cat('No hay isla(s). Proseguir con el script')
(pesos_b <- nb2listw(vecindad, style = 'B'))
plot(env_sp)
centroides <- env_sf %>% st_centroid
env_xy <- centroides %>% st_coordinates %>% as.data.frame
plot(vecindad, coords = env_xy, add =T , col = 'red')
```

- Riqueza de especies de la familia *Fabaceae*: hostpots de riqueza.

```{r}
lisamaps_mifam <- sapply(
  'riqueza',
  # grep('geom', names(mi_fam_t_sf), invert = T, value = T),
  function(x) {
    tryCatch(
    {m <- lisamap(
      objesp = env_sf[x] %>%   replace(is.na(.), 0),
      var = x,
      pesos = pesos_b,
      tituloleyenda = 'Significancia ("x-y", léase como "x" rodeado de "y")',
      leyenda = T,
      anchuratitulo = 50,
      tamanotitulo = 10,
      fuentedatos = 'GBIF',
      titulomapa = paste0('Clusters LISA de "', x, '"'))
    # dev.new();print(m$grafico)
    return(m$grafico)}, error = function(e) e)
    }, simplify = F)
lisamaps_mifam
```

Ahora exploraré la autocorrelación de las variables ambientales. Entre estas, como verás, muchas están autocorrelacionadas, al tratarse de variables continuas. Te interesa explorar qué variables están autocorrelacionadas espacialmente, y qué especies también lo están, para comprobar posteriormente si tanto especies como variables ambientales tienen *coldspots* y *hotspots* coincidentes espacialmente, lo cual sugeriría que existe asociación entre ellas.

```{r, fig.width=9, fig.height=12, dpi=300}
env_num <- env_sf %>%
  st_drop_geometry %>% 
  select_if(is.numeric) %>% 
  replace(is.na(.), 0)
set.seed(999); suppressWarnings(
  auto_amb <- calcular_autocorrelacion(
    df_fuente = env_num[, sample(1:ncol(env_num), 3)],
    orden = 9,
    obj_vecindad = vecindad))
print(auto_amb, digits = 2, p.adj.method = 'holm')
# Necesitaremos los prefijos de variables para graficarlas:
prefijos_disponibles <- c('ESA', 'CGL', 'GSL', 'GHH', 'WCL', 'CH-BIO', 'G90', 'G90-GEOM',
              'CGIAR-ELE', 'GFC-PTC YEAR 2000', 'GFC-LOSS', 'OSM-DIST', 'GP-CONSUNadj YEAR 2020')
```

I de Moran local, por medio de mapas LISA de *hotspots* y *coldspots*. Aquí descubirás los *hotspots* de las variables ambientales y de las especies. La coincidencia de *hotspots* es un indicador, a priori, de que existe algún grado de asociación.

```{r, fig.width=9, fig.height=12, dpi=300}
env_sf_num <- env_sf %>%
  select_if(is.numeric) %>% 
  replace(is.na(.), 0)
env_sf_num %>% tibble
lisamaps_amb <- sapply(
  grep('geom', names(env_sf_num), invert = T, value = T),
  function(x) {
    tryCatch(
      {m <- lisamap(
      objesp = env_sf_num[x],
      var = x,
      pesos = pesos_b,
      tituloleyenda = 'Significancia ("x-y", léase como "x" rodeado de "y")',
      leyenda = F,
      anchuratitulo = 50,
      tamanotitulo = 10,
      fuentedatos = '',
      titulomapa = paste0('Clusters LISA de "', x, '"'))
    return(m$grafico)}, error = function(e) e)
    }, simplify = F)
lisamaps_amb_rango <- seq_along(lisamaps_amb)
lisamaps_amb_cortes <- unique(c(
  min(lisamaps_amb_rango),
  (lisamaps_amb_rango)[which(lisamaps_amb_rango%%8==0)],
  max(lisamaps_amb_rango)))
lisamaps_amb_intervalos <- cut(lisamaps_amb_rango, lisamaps_amb_cortes, include.lowest = T)
lisamaps_amb_df <- data.frame(lisamaps_amb_rango, lisamaps_amb_intervalos)
lisamaps_amb$leyenda <- gtable_filter(ggplot_gtable(ggplot_build(lisamaps_amb[[1]] + theme(legend.position = "bottom"))), "guide-box")
suppressWarnings(invisible(sapply(levels(lisamaps_amb_df[, 'lisamaps_amb_intervalos']),
       function(x) {
         if(interactive()) dev.new()
         grid.arrange(
           do.call(
             'arrangeGrob',
             c(lisamaps_amb[
               lisamaps_amb_df[
                 lisamaps_amb_df$lisamaps_amb_intervalos==x, 'lisamaps_amb_rango', drop=T]
               ], nrow = 3)),
           lisamaps_amb$leyenda,
           heights=c(1.1, 0.1), nrow = 2)
       })))
```


# Referencias

